【裁判字號】    97,訴,3083
【裁判日期】    971202
【裁判案由】    違反毒品危害防制條例
【裁判全文】
臺灣彰化地方法院刑事判決              97年度訴字第3083號
公 訴 人    臺灣彰化地方法院檢察署檢察官
被    告    甲○○
上列被告因違反毒品危害防制條例案件，經檢察官提起公訴（97
年度毒偵字第3781號），被告於本院準備程序中自白犯罪，有刑
事訴訟法第273 條之1 第1 項之情形，本院合議裁定由受命法官
獨任進行簡式審判程序，茲審理判決如下：
    主  文
甲○○施用第一級毒品，累犯，處有期徒刑拾月。又施用第二級
毒品，累犯，處有期徒刑伍月。應執行有期徒刑壹年貳月。
    事  實
一、甲○○於民國（下同）90年間，因施用第一、二級毒品案件
    ，經本院以90年度毒聲字第4567號裁定令入戒治處所施以強
    制戒治，並於91年12月15日戒治期滿執行完畢釋放，而此部
    分所涉刑事責任，則由臺灣彰化地方法院檢察署檢察官提起
    公訴，並經本院91年度訴字第473號判決分別判處有期徒刑9
    月、有期徒刑8月，並定應執行有期徒刑1年3月確定，嗣經
    更定其刑為有期徒刑1年、10月，應執行有期徒刑1年8月確
    定（第一案）；又因連續施用第1級毒品案件，經本院以93
    年度訴字第1243號判決判處有期徒刑1年3月確定（第二案）
    ；復因施用第二級毒品案件，經本院以94年度彰簡字第145
    號判決判處有期徒刑4月，如易科罰金，以銀元300元折算1
    日確定（第三案），上開第二、三案並經本院以94年度聲字
    第602號裁定定應執行有期徒刑1年6月確定；又因竊盜案件
    ，經本院以94年度易字第260號判決判處有期徒刑1年確定（
    第四案）；又於94年間，因連續施用第1、2級毒品案件，經
    本院以94年度訴字第712號判決分別判處有期徒刑1年5月、
    有期徒刑10月，並定應執行有期徒刑2年1月確定（第五案）
    ，上開第四、五案並經本院以94年度聲字第1699號裁定定應
    執行有期徒刑3年確定；經接續執行，嗣因中華民國96年罪
    犯減刑條例公布施行，上開第四、五案經本院以96年度聲減
    字第1386號裁定分別減刑為有期徒刑6月、有期徒刑8月15日
    、有期徒刑5月，並定應執行有期徒刑1年6月，業於97年4月
    21日縮短刑期執行完畢。詎其仍不知悔改，竟基於施用第二
    級毒品甲基安非他命之犯意，於97年8月18日凌晨零時許，
    在彰化縣鹿港鎮○○路○○路旁，以將甲基安非他命置於玻
    璃球管內，再以火燒烤使產生煙後吸食其煙之方式，施用第
    二級毒品甲基安非他命1次。復基於施用第一級毒品海洛因
    之犯意，於97年8月19日凌晨3時許，在彰化縣鹿港鎮○○路
    附近，以將海洛因摻入香菸吸食之方式，施用第一級毒品海
    洛因1次。嗣於97年8月20日下午2時8分許，為警持搜索票在
    其位於彰化縣鹿港鎮○○路302號居所內搜索，經其同意採
    集尿液送驗，結果呈安非他命、甲基安非他命、嗎啡及可待
    因陽性反應，始查悉上情。
二、案經彰化縣警察局彰化分局報請臺灣彰化地方法院檢察署檢
    察官偵查起訴。
    理  由
一、按除被告所犯為死刑、無期徒刑、最輕本刑為3年以上有期
    徒刑之罪或高等法院管轄第一審案件者外，於刑事訴訟法第
    273條第1項程序進行中，被告先就被訴事實為有罪之陳述時
    ，審判長得告知被告簡式審判程序之旨，並聽取當事人、代
    理人、辯護人及輔佐人之意見後，裁定進行簡式審判程序；
    除簡式審判程序、簡易程序及第376條第1款、第2款所列之
    罪之案件外，第一審應行合議審判，刑事訴訟法第273條之1
    第1項、第284條之1分別定有明文。本件被告甲○○所犯係
    死刑、無期徒刑、最輕本刑為3年以上有期徒刑或高等法院
    管轄第一審案件以外之罪，並於本院行準備程序時就被訴事
    實為有罪之陳述，本院合議庭依前揭規定，經評議結果，裁
    定改由受命法官獨任行簡式審判程序，先予敘明。
二、上揭事實，業據被告甲○○迭於警詢、偵查、本院行準備程
    序及審理時均坦承不諱，且其於97年8月20日為警查獲時所
    採取之尿液，經送鑑驗結果，確呈安非他命、甲基安非他命
    、嗎啡及可待因陽性反應，此有彰化縣警察局彰化分局委託
    檢驗尿液代號與真實姓名對照認證單及詮昕科技股份有限公
    司97年8月27日報告編號00000000號濫用藥物尿液檢驗報告
    各1紙附卷可稽，應認被告之自白確與事實相符，堪以採信
    。
三、按觀察、勒戒或強制戒治執行完畢釋放後，5年內再犯毒品
    危害防制條例第10條之罪，即應直接依法追訴判決，固毋庸
    再行該條例針對「初犯」所規定之觀察、勒戒或強制戒治等
    治療程序，然若係於觀察、勒戒或強制戒治執行完畢釋放後
    ，5年後再犯第10條之罪者，則應重新依該條例第20條第1項
    、第2項關於「初犯」之規定，先行送觀察、勒戒，並依其
    觀察、勒戒結果有無繼續施用毒品傾向，以定其是否施以強
    制戒治之治療程序，再於上開治療程序執行完畢後始由檢察
    官為不起訴處分，而非直接加以追訴處罰，此觀諸現行生效
    施行之毒品危害防制條例（於92年7月9日修正公布、自93年
    1月9日施行）第20條、第23條之規定甚明。而考諸前開毒品
    危害防制條例之修正理由主要係認觀察、勒戒或強制戒治後
    5年後再犯者，顯見前所實施之觀察、勒戒或強制戒治已足
    以遮斷其施用毒品之癮，為期自新及協助其斷除毒癮，對此
    5年後再犯者仍適用初犯之規定（即該條例第20條第3項之規
    定），即先經觀察、勒戒、強制戒治之程序【見該條例第20
    條修法理由5第3項修正理由 (二)】，且為配合簡化施用毒
    品犯之刑事處遇程序，並鑑於經觀察、勒戒或強制戒治執行
    完畢釋放後5年內再犯者，其再犯率甚高，原據以實施之觀
    察勒戒及強制戒治既已無法收其實效，自應施以刑事處遇【
    見該條例第23條修正理由三 (二)】，凡此俱見現行毒品危
    害防制條例於修正時刪除修正前二犯及三犯之規定，一改修
    法前繁雜之處遇程序，僅將施用毒品犯簡化區分為初犯、再
    犯外，並認施用毒品者係屬病患性犯人，以觀察、勒戒戒除
    其身癮，併以強制戒治方式祛除心癮之措施。由是觀之，現
    行毒品危害防制條例仍採「刑罰處遇程序」與「治療之保安
    處分程序」二者併行之方式，並將施用毒品者區分為「初犯
    」與「再犯」之不同，詳言之，倘毒品施用者係前經觀察、
    勒戒或強制戒制等治療程序執行完畢5年後，始再施用毒品
    之「初犯」，因認前所執行之觀察、勒戒或強制戒治足收戒
    除毒癮之效，自應重新先經觀察、勒戒或強制戒治等治療程
    序，並於治療程序執行完畢後由檢察官直接為不起訴處分，
    毋庸對之追訴處罰，反觀，在「再犯」之情形，因其先前所
    為治療程序顯未能收祛除毒癮之實效，且考量施用毒品者之
    再犯率偏高，乃簡化其刑事處遇程序，而對之直接追訴處罰
    ，不再施以保安處分之治療程序，是現行毒品危害防制條例
    所採「初犯」與「再犯」之界分，已揚棄過去修正前毒品危
    害防制條例所採一、二、三犯之判斷標準及處遇程序，且側
    重於觀察、勒戒或強制戒治等治療程序是否確實收其成效。
    因之，對於所謂「初犯」與「再犯」之區別，除應視其是否
    於觀察、勒戒或強制戒治執行完畢釋放後，5年後再犯者外
    ，尚應兼顧其前次所施予觀察、勒戒、強制戒治程序之成效
    以資判斷，如此方能貫徹現行毒品危害防制條例之修正立法
    意旨，且細繹現行毒品危害防制條例第20條、第23條之立法
    理由可知，所謂「再犯」應係指依該條例規定執行觀察、勒
    戒、強制戒治完畢釋放，再犯施用毒品罪者均屬之（見該條
    例第20修法理由二後段），是對於現行毒品危害防制條例第
    20條第3項規定「觀察、勒戒或強制戒治執行完畢後，5年後
    再犯」之解釋，自應限於該施用毒品之行為人於觀察、勒戒
    或強制戒治執行完畢後5年內均未再有任何施用毒品之犯行
    ，始足當之，茍其施用毒品之犯行，前經觀察、勒戒或強制
    戒治執行完畢後，5年內曾因再犯施用第一、二級毒品之行
    為，而經法院判處刑罰之處遇程序確定者，縱其係於觀察、
    勒戒或強制戒治執行完畢5年後復為施用毒品者（即修正前
    毒品危害防制條例所稱之三犯或三犯以上），因其於治療程
    序之保安處分執行完畢5年內，既仍有繼續施用毒品之犯行
    ，即難認前所執行之治療程序有何戒除其身心毒癮之成效可
    言，自不得僅憑該次施用毒品犯行係在前次執行治療程序之
    保安處分完畢後，5年後再犯一端，即依現行毒品危害防制
    條例第20條第3項規定，逕認為「初犯」，而適用同條第1、
    2項之觀察、勒戒或強制戒治等治療程序，否則無異使接受
    治療程序執行成效不彰，而屢犯施用毒品罪之行為人，僅因
    其施用毒品行為與前次觀察、勒戒或強制戒治完畢之時間相
    距已逾5年，反得循初犯之保安處分程序，獲邀寬典，不啻
    與前揭毒品危害防制條例之修法初衷背道而馳，是就此情形
    ，仍應認屬「再犯」之範疇，直接適用刑事刑罰處遇之程序
    ，始符修法之本旨。查本件被告前於90年間，因施用毒品案
    件，經本院以90年度毒聲字第4567號裁定令入戒治處所施以
    強制戒治，並於91年12月15日戒治期滿執行完畢釋放。復於
    上揭強制戒治執行完畢釋放後5年內之93年間，因連續施用
    第一級毒品案件，經本院以93年度訴字第1243號判決判處有
    期徒刑1年3月確定等情，此有臺灣高等法院被告前案紀錄表
    1份附卷可參，而被告本件施用第一、二級毒品之犯行，雖
    係在前次91年間強制戒治執行完畢5年後所犯，惟被告於上
    開強制戒治執行完畢5年內，曾再犯施用第一級毒品之罪經
    法院宣示判決並確定，已詳述如前，顯見其並非於強制戒治
    執行完畢後5年內均無任何施用毒品之犯行，且其既已於強
    制戒治執行完畢5年內再犯施用第一級毒品之罪，已符合毒
    品危害防制條第23條第2項之所定之追訴要件，揆諸前開毒
    品危害防制條例條文及說明，被告所為
    本件施用第一、二級毒品之犯行，即無「初犯」規定之適用
    ，自毋須再重新施予觀察、勒戒或強制戒制之處遇程序，而
    應直接訴追處罰。
四、按海洛因、甲基安非他命係毒品危害防制條例所定之第一級
    毒品、第二級毒品，不得非法施用。是被告甲○○所為，係
    犯毒品危害防制條例第10條第1 項之施用第一級毒品罪及同
    條例第10條第2項之施用第二級毒品罪。被告於施用前持有
    第1級毒品海洛因、第2級毒品甲基安非他命之低度行為，各
    為施用之高度行為所吸收，均不另論罪。被告所犯上開2 罪
    ，犯意各別，行為互殊，應予分論併罰。又查，被告於91年
    間因施用第一、二級毒品案件，經本院91年度訴字第473號
    判決分別判處有期徒刑9月、有期徒刑8月，並定應執行有期
    徒刑1年3月確定，嗣經更定其刑為有期徒刑1年、10月，應
    執行有期徒刑1年8月確定（第一案）；又因連續施用第1級
    毒品案件，經本院以93年度訴字第1243號判決判處有期徒刑
    1年3月確定（第二案）；復因施用第二級毒品案件，經本院
    以94年度彰簡字第145號判決判處有期徒刑4月，如易科罰金
    ，以銀元300元折算1日確定（第三案），上開第二、三案並
    經本院以94年度聲字第602號裁定定應執行有期徒刑1年6月
    確定；又因竊盜案件，經本院以94年度易字第260號判決判
    處有期徒刑1年確定（第四案）；又於94年間，因連續施用
    第1、2級毒品案件，經本院以94年度訴字第712號判決分別
    判處有期徒刑1年5月、有期徒刑10月，並定應執行有期徒刑
    2年1月確定（第五案），上開第四、五案並經本院以94年度
    聲字第1699號裁定定應執行有期徒刑3年確定；經接續執行
    ，嗣因中華民國96年罪犯減刑條例公布施行，上開第四、五
    案經本院以96年度聲減字第1386號裁定分別減刑為有期徒刑
    6月、有期徒刑8月15日、有期徒刑5月，並定應執行有期徒
    刑1年6月，業於97年4月21日縮短刑期執行完畢等情，有臺
    灣彰化地方法院檢察署刑案資料查註紀錄表及臺灣高等法院
    被告前案紀錄表各1份在卷可憑，其於5年以內再犯本件有期
    徒刑以上之罪，構成累犯，均應依刑法第47條第1項規定加
    重其刑。爰審酌被告曾因施用毒品經執行強制戒治後，仍未
    能戒斷其施用毒品之惡習，再犯本件施用毒品犯行，足見其
    雖經強制戒治之治療程序，且前已因施用毒品案件，經法院
    先後判處罪刑，猶未能戒絕毒品而再次施用，惡行非輕，顯
    未能善體國家設置強制戒治機構，協助毒品施用者戒除毒癮
    之良法美意，惟念及施用毒品本質上係戕害自身健康之行為
    ，尚未嚴重破壞社會秩序或侵害他人權益，及其施用第一、
    二級毒品之動機、目的、所生危害及犯罪後坦承犯行態度尚
    屬良好等一切情狀，量處如主文所示之刑，以示懲儆。
據上論斷，應依刑事訴訟法第273條之1第1項、第299條第1項前
段，毒品危害防制條例第10條第1、2項，刑法第11條、第47條第
1項、第51條第5款，判決如主文。
本案經檢察官紀雅惠到庭執行職務。
中    華    民    國    97    年    12    月    2    日
                        刑事第二庭    法  官  黃齡玉
以上正本證明與原本無異。
如不服本判決應於收受判決後10日內向本院提出上訴書狀，並應
敘述具體理由；其未敘述上訴理由者，應於上訴期間屆滿後20日
內向本院補提理由書（均須按他造當事人之人數附繕本）「切勿
逕送上級法院」。
中    華    民    國    97    年    12    月    2     日
                                      書記官  林嘉賢
毒品危害防制條例第10條
施用第一級毒品者，處 6 月以上 5 年以下有期徒刑。
施用第二級毒品者，處 3 年以下有期徒刑。


司法院資訊處製作；財團法人民間司法改革基金會備份。
